臺灣高等法院刑事判決　　　　　　 92年度上更(一)字第540號
　　上　訴　人
　　即　被　告　庚○○
　　選任辯護人　辛武律師
上列上訴人因銀行法等案件，不服臺灣桃園地方法院87年度訴緝
字第96號，中華民國89年2月16日第一審判決（起訴案號：臺灣
桃園地方法院檢察署78年度偵字第5178、5879號及移送併辦78年
度偵字第6332號、臺灣高雄地方法院檢察署78年度偵字第9626號
、臺灣臺北地方法院檢察署79年度偵字第1766、1998、3427 號
），提起上訴，本院判決後，上訴人不服提起上訴，經最高法院
第一次發回更審，本院判決如下：
    主  文
原判決撤銷。
庚○○無罪。
    理  由
一、公訴意旨略以：丁○○（通緝中）於民國74年1月10日設立
    位於台北市○○區○○路67號3樓以經營租賃及投資為登記
    業務之中港國際租賃股份有限公司（以下簡稱中港公司），
    並自任負責人，其同居人庚○○則擔任上開公司財務主管，
    渠等均明知中港公司並非銀行，所營事項亦無收受存款業務
    ，竟基於共同為自己不法所有之概括犯意，利用該公司作為
    行詐工具吸收民間游資，並對外宣稱該公司擁有大千房屋仲
    介股份有限公司（以下簡稱大千房屋，實際營運不佳）、全
    港貿易股份有限公司（實際上並未營業）、嵩富工業股份有
    限公司、嵩富育樂股份有限公司、巨人塑膠股份有限公司、
    台發航業股份有限公司（以上俱未辦理設立登記）等關係事
    業，公然以不實之宣傳資料，向不特定人吸收存款，以年息
    十厘之利息，分三年期、六年期、十年期，在宜蘭、桃園、
    台中、高雄、屏東各縣對外招募存款業務，其中三年期之存
    款人可向公司申貸一至六倍之融資，經營中港公司登記範圍
    以外之存放款業務，至77年2月初由知情之辛○○擔任總經
    理，同年月中旬接替丁○○擔任上開公司董事長，惟實際業
    務則由丁○○、庚○○、辛○○三人共同負責。迄78年8月
    中旬止在桃園縣地區向楊忠義等人收受存款達新台幣（下同
    ）0000000元，全省各地收受存款總額2千萬，其中除部分發
    予存款人作為股金利息外，餘款均存入丁○○、庚○○之私
    人帳戶中，同月中旬丁○○、庚○○均避不見面，先後相偕
    攜款逃逸，楊忠義等人始知受騙。因認被告涉有銀行法第一
    百二十五條、公司法第十五條、第三項、妨害國家總動員懲
    罰暫行條例第五條第一款及刑法第三百三十九條第一項之罪
    嫌云云。
二、按犯罪事實應依證據認定之，無證據不得推定其犯罪事實，
    刑事訴訟法第154條第2項定有明文。又刑事訴訟法上所謂認
    定犯罪事實之證據，係指足以認定被告確有犯罪行為之積極
    證據而言，該項證據自須適合於被告犯罪事實之認定，始得
    採為斷罪資料，如未能發現相當證據，或證據不足以證明，
    自不得以推測或擬制之方法，以為裁判基礎，最高法院29年
    上字第3105號、40年台上字第86號判例著有判例。又按銀行
    法關於處罰非銀行經營收款業務犯行之犯罪主體，係將個人
    犯之者與法人犯之者，均規定其處罰，而法人犯之者，法律
    規定處罰其行為負責人，此觀修正前銀行法第29條第1項、
    第125條第1項、第2項之規定自明，而所謂「行為負責人」
    ，應係指實際主導從事非法收受存款業務之負責人，與公司
    法第8條所定之公司負責人有別。故若非為非法收受存款業
    務之決策者，亦未參與實施非法收受存款業務之行為，自不
    得以銀行法第125條第1項規定之罪相繩。
三、公訴人認被告庚○○涉有上開罪嫌，無非係以證人張麗娜、
    楊忠義、丙○○指述甚詳，與同案被告辛○○供述情節相符
    ，復有中港公司股金摺、創業置產基金代理提股表、存股憑
    證、紅利分析表、關係事業簡介、提股憑證、客戶名冊、營
    利事業登記證及公司執照影本等證據附卷可稽，為其論據。
四、訊據上訴人即被告庚○○矢口否認有與丁○○、辛○○等人
    共同以中港公司名義，向不特定之人吸收存款及放款業務等
    犯行，辯稱：當時係大千房屋公司之職員，薪資由大千公司
    支付，並非中港公司之財務主管或參與中港公司之經營決策
    ，亦未自中港公司領得分文，僅係幫忙處理該公司之部份文
    書工作而已，且將帳戶出借丁○○之時間甚短，金額亦僅數
    十萬元，乃因當時與丁○○為男女朋友關係，經常陪同丁○○至各分公司視察，致遭誤認為財務主管要職，後因丁○○
    逃逸無蹤，黑道人物前來索債，始逃往大陸云云。經查：
（一）關於被告庚○○是否為中港公司違法吸收資金及經營登記
      範圍以外業務之行為負責人部分，雖同案被告即中港公司
      名義負責人辛○○於調查局供稱：被告庚○○為中港公司
      實際之財務經理，負責公司所有金錢之出入（見原審卷第
      104頁），然其嗣於偵查中改稱被告庚○○在中港公司擔
      任何職伊不清楚（見第5178號偵查卷第7頁）；又被害人
      乙○○於偵查中指稱庚○○為公司財務主任（見台灣宜蘭
      地方法院檢察署79年度偵字第1791號卷第21頁）；而證人
      即中港公司業務員丙○○於調查局調查時雖證稱被告庚○○係公司總經理（見原審訴緝卷第115頁），被害人甲○○、林後陳及戊○○於偵查中亦指稱被告庚○○係中港公
      司台北總公司會計等語（見台灣宜蘭地方法院檢察署79年
      度偵字第34號卷第35頁背面）。然其等就被告庚○○在中
      港公司擔任何職，先後及彼此所供並不一致，且證人丙○○、林後陳於本院審理時復到庭結證稱其等先前在調查局
      或偵查中就有關被告庚○○係中港公司總經理或公司會計
      之證述，係出於其個人之推測或主觀認定，被告庚○○並
      未主動就其在中港公司擔任何職作介紹（見本院94年10月
      5日審判筆錄），是被告庚○○有無在中港公司擔任財務
      經理、財務主任、總經理、總公司會計等重要職務，已有
      可疑。
（二）依同案被告即中港公司名義負責人辛○○於調查局之供稱
      ：「在我任職中港公司期間，所吸收資金均存入丁○○及
      庚○○戶頭內，資金均由丁○○、童碧蓮二人處理．．．
      中港公司全省各分公司所吸收資金均以電匯方式，存入丁○○、庚○○戶頭，若各地分公司要發放股息或出金，須
      由各公司報請總公司，由丁○○、庚○○批准後，再發放
      至分公司。」（見原審卷第100頁）、證人即中港公司中
      壢辦事處會計小姐張麗娜於調查局指稱：「我於七十八年
      七月初返回台北總公司時，公司總機小姐曾告訴我目前公
      司負責人是辛○○，但我平時有許多業務是向庚○○接洽
      。」（見原審卷第113頁）及至偵查中亦稱：「桃園地區
      一共收了584萬元，錢都交給庚○○。」（見台灣桃園地
      方法院檢察署78年度偵字第5178號卷第7頁），均將金錢
      流向指向被告庚○○及共同被告丁○○，然就被告庚○○
      戶頭內有無中港公司非法吸收之資金一情，經本院函詢被
      告庚○○於合作金庫銀行松江分行、華南商業銀行、中國
      農民銀行之活期儲蓄存款帳戶之存、提資料，依上開銀行
      之函覆，被告庚○○並未在華南商業銀行、中國農民銀行
      開立帳戶，雖在合作金庫銀行松江分行有開立帳戶，惟金
      額僅數十萬元，此有華南商業銀行總行94年9月7日 (94)
      業推字第09441號函、中國農民銀行94年9月9日農務字第
      940 21025886號函、合作金庫銀行松江分行93年1月14日
      合金江字第0920005906號函及交易往來明細表附卷可稽。
      是同案被告辛○○、證人張麗娜關於被告庚○○參與非法
      吸金之證述，實難採為不利於被告庚○○之認定，被告庚○○辯稱伊有將伊私人帳戶暫借予丁○○使用，然為時甚
      短，金額僅數十萬元而已，所辯尚屬可採。
（三）被告庚○○係大千房屋之行銷副理，業據證人即曾任大千
      房屋專員之己○○於本院結證明確（見本院94年7月6日審
      判筆錄），被告庚○○既未在中港公司擔任財務經理、財
      務主任、總經理、總公司會計等重要職務，僅是大千房屋
      之行銷副理，其借予共同被告丁○○使用之帳戶，帳戶內
      金額僅數十萬，為時甚短，是難認被告庚○○係中港公司
      之行為負責人，易言之，依上開證據難認被告庚○○有參
      與中港公司非法吸金之決策或業務，或與吸金之決策者或
      行為人有共同犯意之聯絡。
（四）綜上所述，本件被告庚○○既非中港公司之行為負責人，
      亦未參與中港公司非法吸金之業務，自難認定其有構成違
      反銀行法第125條第1項之罪。此外，復查無其他積極證據
      足資證明被告涉有上開犯行，揆諸首揭說明，自屬不能證
      明其犯罪。
五、原審未察，遽予論罪科刑，尚有未合。被告上訴意旨，執此
    指摘原判決不當，為有理由，自應予撤銷改判，並依法諭知
    被告無罪之判決
據上論斷，應依刑事訴訟法第369條第1項前段、第364條、第301
條第1項前段，判決如主文。
本案經檢察官沈世箴到庭執行職務。
中　　華　　民　　國　　94　　年　　10　　月　　19　　日
                  刑事第19庭審判長法  官  葉騰瑞
                                  法  官  謝靜恒
                                  法  官  莊明彰
以上正本證明與原本無異。
檢察官如不服本判決，應於收受送達後十日內向本院提出上訴書
狀，其未敘述上訴之理由者並得於提起上訴後十日內向本院補提
理由書（均須按他造當事人之人數附繕本）。
                                  書記官  廖逸柔
中　　華　　民　　國　　94　　年　　10　　月　　19　　日
